臺灣高雄地方法院民事判決　　　　　　 99年度簡上字第381號
上　訴　人　林秀英
訴訟代理人　陳豐裕律師
被上訴人　　陳福進
訴訟代理人　林政彌
　　　　　　康進益律師
上列當事人間返還土地等事件，上訴人對於民國99年8 月5 日本
院岡山簡易庭98年度岡簡字第450 號第一審判決提起上訴，本院
於民國100 年3 月10日言詞辯論終結，判決如下：
    主      文
上訴駁回。
第二審訴訟費用由上訴人負擔。
    事實及理由
一、上訴人起訴主張：緣坐落高雄市○○區○○段754 地號土地
    （重測前為仕隆段131 之24地號）為上訴人所有，惟被上訴
    人竟無權占用如附圖編號754 之2 所示面積5 平方公尺之土
    地（下稱系爭土地），並在其上蓋有建物。又被上訴人之上
    開建物無權占用上訴人之土地，依通常觀念顯係受有相當於
    租金額之不當得利。為此，爰依所有物返還請求權及不當得
    利等法律關係提起本件訴訟，訴請被上訴人返還無權占有之
    系爭土地及相當於租金額之不當得利等語，並聲明：(一)被上
    訴人應將如附圖編號754 之2 地號所示部分面積5 平方公尺
    之地上物拆除，將土地返還上訴人；(二)被上訴人應給付上訴
    人新臺幣（下同）17,210元，及自起訴繕本送達翌日起至清
    償日止，按週年利率百分之5 計算之利息；並自民國98年10
    月1 日起至返還上開土地時止，按月給付上訴人286 元。
二、被上訴人則以：伊雖有占用上訴人所有之系爭土地並在其上
    蓋有建物，然係因被上訴人之前手蔣志格與上訴人之配偶林
    義雄（代理其母親林楊金瑞）於60年12月6 日簽訂土地使用
    交換契約書，由蔣志格將其所有之高雄市○○區○○段131
    之7 地號（重測後為橋南段743 地號）共有土地中劃出寬4
    台尺長32台尺左右持分土地，與林楊金瑞所有之仕隆段131
    之24地號（重撤後為橋南段754 地號）內寬八台尺長12台尺
    左右之土地交換使用。而上訴人為林義雄之配偶，顯屬明知
    上開交換之情事，現竟訴請拆屋還地，應與誠信原則有違，
    非但不得請求拆除，亦不能請求給付相當於租金之不當得利
    ，上訴人之訴為無理由等情，資為抗辯。並聲明：上訴人之
    訴駁回。
三、原審審理結果，認上訴人之訴為無理由，判決駁回其起訴。
    上訴人不服，提起上訴，除援用原審之陳述外，另補充：系
    爭土地使用交換契約書並未載明林義雄有受其母親之委託，
    不得拘束上訴人之前手林楊金瑞。縱認得拘束林楊金瑞，但
    被上訴人共有之土地並無分管約定，蔣志格未經協議或其他
    共有人之同意，而就共有物之一部交由林義雄使用，已侵害
    其他共有人之所有權，其他共有人得本於所有權請求林義雄
    返還占有部分，原判決認上訴人不得請求被上訴人拆除，顯
    不公平。又被上訴人所有建物，依地政機關測量圖所示占用
    上訴人土地5 平方公尺，占用橋頭區○○段743 地號共有土
    地11平方公尺，其他共有人得請求被上訴人拆除占用之建物
    ，上訴人卻不得請求被上訴人拆屋還地，亦顯不公平等語。
    並於本院聲明：(一)原判決廢棄；(二)被上訴人應將如附圖編號
    754 之2 地號所示部分面積5 平方公尺之地上物拆除，將土
    地返還上訴人；(三)被上訴人應給付上訴人17,210元，及自起
    訴繕本送達翌日起至清償日止，按週年利率百分之5 計算之
    利息；並自98年10月1 日起至返還上開土地時止，按月給付
    上訴人286 元。
四、本件上訴人主張其為系爭土地之所有權人，被上訴人所有之
    建物部分坐落於系爭土地上，業據提出土地登記謄本、照片
    為證（見本院98年度審訴字第2229號卷第7 至10頁），並經
    原審履勘屬實，有勘驗筆錄及高雄市政府地政處岡山地政事
    務所複丈成果圖附卷可稽（見原審卷第14至16頁），復為被
    上訴人所不爭執，堪信為真正。惟上訴人主張被上訴人無權
    占用系爭土地，則為被上訴人所否認，並以前揭情詞置辯，
    是本件之爭點厥為：(一)蔣志格與林義雄所簽訂之土地使用交
    換契約對於林楊金瑞是否有效？(二)蔣志格僅為交換土地之共
    有人，是否影響上開契約之效力？(三)倘上開土地交換契約有
    效，上訴人應否受該契約之拘束？被上訴人得否據以主張其
    係有權占有系爭土地？上訴人請求被上訴人返還土地及相當
    租金之不當得利，有無理由？本院就前開爭點審酌如下：
  (一)蔣志格與林義雄所簽訂之土地使用交換契約對於林楊金瑞是
    否有效？
    本件被上訴人主張就系爭土地，上訴人之前手林楊金瑞與被
    上訴人之前手蔣志格有約定交換土地使用之情事，為上訴人
    所否認，並主張林義雄未經林楊金瑞授權，上開土地使用交
    換契約對於楊林金瑞應屬無效云云，然查，證人吳天麟即上
    開土地使用契約之見證人於本院審理中到庭證稱：當時是住
    在前面的蔣先生（即蔣志格）要蓋房子，他說他要多蓋長一
    點，我就說要與後面的住戶商量談條件，後來他們商量好是
    將土地交換使用，蔣志格是甲方是131-7 土地共有人，林義
    雄是乙方他的母親是131-24土地所有權人。契約書是代書寫
    好，我蓋手印，林義雄的部分也是代書先寫好，他蓋印章，
    現場總共有4 個跟本件契約有關的人在場，就是代書、蔣志
    格、林義雄跟我，因為林義雄的母親不識字，所以請林義雄
    去處理，林義雄的母親有同意等語明確在卷（見本院卷第61
    、62頁）。是依證人吳天麟上開證詞以觀，足認於本件土地
    交換使用契約簽訂當時，系爭土地原屬林楊金瑞所有，惟因
    林楊金瑞不識字，始由林楊金瑞請林義雄出面與蔣志格簽訂
    前開土地交換使用契約之事實，確屬真正。既林義雄係經由
    林楊金瑞之同意，而代理林楊金瑞與蔣志格簽約，則上開土
    地交換使用契約，對於林楊金瑞自屬有效。
  (二)蔣志格僅為交換土地之共有人，是否影響上開契約之效力？
  1.按共有物，除契約另有訂定外，由共有人共同管理之，民法
    第820 條第1 項定有明文。是共有人間，就共有物，非不得
    約定共有物之特定部分，由某共有人管理之，此項約定，即
    為共有物之分管契約。又共有物分管契約，不以共有人明示
    之意思表示為限，共有人默示之意思表示，亦包括在內。惟
    所謂默示之意思表示，係指依共有人之舉動或其他情事，足
    以間接推知其效果意思者而言（最高法院87年度台上字第13
    59號判決意旨參照）。且共有物分管之約定，不以訂立書面
    為要件，倘共有人間實際上劃定使用範圍，對各自占有管領
    之部分，互相容忍，對於他共有人使用、收益，各自占有之
    土地，未予干涉，已歷有年所，即非不得認有默示分管契約
    之存在（最高法院83年度台上字第1377號、96年度台上字第
    2623號判決意旨參照）。
  2.依證人吳天麟所言，於林義雄代理林楊金瑞與蔣志格簽訂土
    地交換使用契約書後，林楊金瑞與蔣志格即互相交換土地使
    用。另由被上訴人於99年10月27日庭呈答辯狀所附系爭土地
    於98年9 月7 日所拍攝照片（見本院卷第36頁），可見被上
    訴人之房屋與鄰屋間確實留有一長條形通道，該通道前並有
    設置一鐵柵門，鐵柵門上並設有上訴人住處之信箱，且通道
    上所鋪設之地磚與上訴人門前之地磚亦屬相同，而該通道土
    地即係蔣志格用以與林楊金瑞交換之共有土地，且上訴人於
    本院審理中亦自承確有通行該通道及設置信箱及鐵欄杆等情
    （見本院卷第42頁）。是以，自林楊金瑞與蔣志格交換土地
    後，上訴人一家即開始使用該交換土地，迄今並未間斷之事
    實，洵堪認定。蔣志格既得以將上開共有土地提供與林楊金
    瑞交換使用，且上訴人一家使用上開共有土地之時間長達數
    十年，其他共有人對於蔣志格將共有土地與他人交換使用，
    歷經數十年來從未干涉，且依證人吳天麟證稱：「現在共有
    土地沒有分管，但事實上都是由各使用人占有使用。」等語
    （見原審卷第54頁），參照上揭判決意旨，非不得認有默示
    分管契約之存在。且蔣志格與林楊金瑞既已合意成立上開土
    地交換使用契約，縱認蔣志格與其他人共有人並無分管契約
    之存在，亦不影響蔣志格與林楊金瑞所簽訂之土地交換契約
    之效力，且蔣志格亦已履行將土地交付林楊金瑞占有、使用
    之義務，自無上訴人所述顯失公平之情事。是上訴人此部分
    主張，亦無可採。
  (三)倘上開土地交換契約有效存在，上訴人應否受該契約之拘束
    ？被上訴人得否據以主張其係有權占有系爭土地？上訴人請
    求被上訴人返還土地及相當租金之不當得利，有無理由？
  1.按以不動產為標的之債權行為，除法律另有規定外，固僅於
    特定人間發生法律上之效力（對人效力之債權相對性），而
    非如物權行為，以登記為公示方法使第三人得知悉之狀態下
    ，並以之作為權利取得、喪失、變更之要件，俾保護善意第
    三人，而對任何第三人均發生法律上之效力（對世效力之物
    權絕對性）。惟特定當事人間倘以不動產為標的所訂立之債
    權契約，其目的隱含使其一方繼續占有該不動產，並由當事
    人依約交付使用，其事實為第三人所明知者，縱未經以登記
    為公示方法，因已具備使第三人知悉該狀態之公示作用，自
    應與不動產以登記為公示方法之效果等量齊觀，並使該債權
    契約對於受讓之第三人繼續存在，此乃基於「債權物權化」
    法理所衍生之結果，觀之民法第425 條第1 項規定：「出租
    人於『租賃物交付後，承租人占有中』，縱將其所有權讓與
    第三人，其租賃契約，對於受讓人仍繼續存在」，特揭櫫「
    租賃物交付後，承租人占有中」等公示作用之文字，並參照
    司法院釋字第349 號解釋文、理由書暨協同意見書、部分不
    同意書、不同意見書及最高法院48年台上字第1065號判例意
    旨自明，有最高法院97年度台上字第1729號判決足參。
  2.查上訴人係在54年5 月2 日即與配偶林義雄結婚，於60年12
    月6 日林義雄與蔣志格簽訂土地交換契約書時，已結婚並居
    住於現在住處逾6 年，又上訴人係於65年6 月14日受贈取得
    系爭土地，而贈與人為上訴人之婆婆林楊金瑞，代理簽約人
    則為上訴人之配偶林義雄，以上訴人與林楊金瑞、林義雄係
    婆媳、夫妻關係，又長年共同生活，彼此關係親近，衡情林
    楊金瑞、林義雄自無不告知上訴人該土地互換契約之理。又
    自林楊金瑞與蔣志格約定交換土地使用之後，上訴人一家已
    使用換得土地長達數十年，已如前述，蔣志格及其受讓人亦
    已使用換得土地建屋、使用長達數十年，衡諸常情，若上訴
    人不知上開協議存在，而係各自使用他方土地，何以會容忍
    蔣志格及其受讓人在系爭土地上建屋使用長達數十年之久？
    又於通道前設置欄杆阻絕他人通行，並設置信箱，且歷經被
    上訴人改建房屋，上訴人亦未出面主張權利，且於本件訴訟
    進行中，上訴人僅爭執林義雄並未獲得林楊金瑞之授權，卻
    從未爭執契約土地交換使用契約書之真正，足見上訴人於受
    贈時即已得知本件土地交換使用契約存在，並依該契約行使
    權利。既系爭土地交換契約存在之事實，為上訴人所明知或
    可得而知，則揆諸大法官會議第349 號解釋理由書意旨，雖
    該交換土地同意書為債權契約，其契約內容仍非不得對第三
    人發生法律上效力，從而系爭土地交換使用契約，自亦足生
    拘束上訴人之效力，被上訴人自得據上開契約之約定，對於
    上訴人主張占有系爭土地之權利。上訴人主張該契約係債權
    契約，對其並無拘束之效力云云，亦無足採。
  3.又兩造之前手既就系爭土地有交換使用協議存在，則被上訴
    人使用系爭土地，係其前手由蔣志格以其所有之仕隆段131
    之7 地號共有土地之應有部分與上訴人前手林楊金瑞所有之
    仕隆段131 之24地號之土地交換而來，兩造均應受前手土地
    交換使用契約之拘束，被上訴人之前手蔣志格使用系爭土地
    既屬有對價，並容任上訴人之前手使用其交換土地，顯已履
    行其應給付之對價，被上訴人因受讓使用系爭土地即無所謂
    侵權行為或取得相當於租金損害之不當得利，上訴人請求被
    上訴人給付其使用系爭土地致上訴人受有相當於租金之損害
    ，亦屬無據。
五、綜上所述，被上訴人既係有權占有系爭土地，則上訴人本於
    物上請求權請求被上訴人拆屋還地，另本於不當得利請求被
    上訴人給付相當租金之損害賠償，即非有據。原審為上訴人
    敗訴之判決，經核認事用法並無不合。上訴人上訴意旨，猶
    執上揭情詞指摘原判決不當，求予廢棄改判，為無理由，應
    予駁回。
六、本件事證已臻明確，至上訴人另聲請傳訊證人吳林木蘭以證
    上訴人並不知上開土地交換一事，惟證人應僅能就其親身見
    聞之事實加以證述，就他人「不知」之消極事實，因屬他人
    之內心意思，並無外彰之事實可資見聞，證人自無從加以證
    述，縱證人到庭，亦能想見其所述必僅為個人意見或推測之
    詞，而無法作為證據，故無傳訊之必要。另兩造其餘攻擊、
    防禦方法及所提證據，經審酌後，核與判決結果無影響，爰
    不逐予一一論列，併此敘明。
七、據上論結，本件上訴為無理由，依民事訴訟法第436  條之1
    第3項 、第449 條第1 項、第78條，判決如主文。
中    華    民    國    100   年    3     月    24    日
                  民事第六庭    審判長法  官  楊國祥
                                      法  官  李怡諄
                                      法  官  曾子珍
以上正本係照原本作成。
本判決不得上訴。
中    華    民    國    100   年    3     月    24    日
                                      書記官  何慧娟